【裁判字號】    94,易,401
【裁判日期】    950918
【裁判案由】    偽造文書等
【裁判全文】
臺灣宜蘭地方法院刑事判決               94年度易字第401號
公  訴  人  臺灣宜蘭地方法院檢察署檢察官
被      告  丙○○
                    （現在臺灣宜蘭監獄執行中）
上列被告因偽造文書等案件，經檢察官聲請簡易判決處刑（94年
度偵緝字第104號），本院宜蘭簡易庭認不宜以簡易判決處刑，
移送本院適用通常訴訟程序審理，本院判決如下：
    主  文
丙○○行使偽造私文書，足以生損害於公眾及他人，累犯，處有
期徒刑陸月，如易科罰金，以銀元參佰元（即新臺幣玖佰元）折
算壹日。如附表所示偽造之「甲○○」署押（含簽名及指印）均
沒收。
    事  實
一、丙○○前因竊盜案件，經臺灣臺中地方法院以91年度易字第
    2673號判決判處有期徒刑六月，如易科罰金，以銀元三百元
    折算一日確定，甫於民國92年11月27日縮刑期滿執行完畢，
    詎其猶不知悔改，於93年6月2日21時20分許，在花蓮縣花蓮
    市○○路○段慈濟靜思堂前，因竊取乙○○置於車號JD—07
    47號自小客車內之硬幣共新臺幣130元，而為花蓮縣警察局
    花蓮分局自強派出所員警當場逮捕後（所涉竊盜犯行，因為
    前案確定判決效力所及，業經檢察官為不起訴處分），為掩
    飾身份，逃避刑責，竟將先前於93年4、5月間拾獲侵占之甲
    ○○駕駛執照（所涉侵占遺失物犯行，不另為免訴判決之諭
    知，詳後述理由欄四所載）出示予員警，並基於行使偽造私
    文書、偽造署押冒名應訊之單一接續犯意，冒用「甲○○」
    之名義應訊，且先於93年6月2日21時許，在花蓮縣警察局花
    蓮分局（逕行逮捕）通知書上偽造「甲○○」之簽名1枚、
    指印1枚，而偽造表示「甲○○」已收受該通知書並接獲警
    察機關通知其被依法逮捕之私文書，旋將該偽造之私文書交
    還承辦之花蓮縣警察局花蓮分局自強派出所警員收執而行使
    之，足以生損害於甲○○本人及警察機關對於犯罪嫌疑人人
    別調查之正確性。復接續於93年6月2日21時45分許，在花蓮
    縣警察局花蓮分局自強派出所接受警方詢問後，在該派出所
    警員所製作之2份訊問筆錄上偽造「甲○○」之簽名共4枚、
    指印共10枚（即每份筆錄上各偽造簽名2枚、指印5枚）；於
    93年6月3日10時15分許，在花蓮縣警察局花蓮分局自強派出
    所接受警方詢問後，在該派出所警員所製作之2份訊問筆錄
    上偽造「甲○○」之簽名共4枚、指印共16枚（即每份筆錄
    上各偽造簽名2枚、指印8枚）；於93年6月3日14時50分許，
    在花蓮縣警察局花蓮分局刑事組接受警方詢問後，在該刑事
    組警員所製作之2份訊問筆錄上偽造「甲○○」之簽名共4枚
    、指印共12枚（即每份筆錄上各偽造簽名2枚、指印6枚）；
    於93年6月3日20時40分許，在臺灣花蓮地方法院檢察署接受
    檢察官訊問後，在書記官所製作之訊問筆錄上偽造「甲○○
    」之簽名1枚，並在臺灣花蓮地方法院檢察署所製作一式三
    聯之扣押物品清單內偽造「甲○○」之簽名共3枚、指印共3
    枚（即於贓物庫收存聯、移送機關存查聯、隨案附卷聯上各
    偽造簽名1枚、指印1枚），表示其係「甲○○」，均足以生
    損害於甲○○本人及上開偵查機關對於犯罪嫌疑人人別調查
    之正確性。嗣因臺灣花蓮地方法院檢察署檢察官以甲○○涉
    嫌竊盜為由，向臺灣花蓮地方法院聲請簡易判決處刑後，甲
    ○○本人提出答辯否認涉犯竊盜，臺灣花蓮地方法院檢察署
    檢察官乃將前揭花蓮縣警察局花蓮分局自強派出所及花蓮縣
    警察局花蓮分局刑事組之訊問筆錄，送請內政部警政署刑事
    警察局鑑定其上所捺印之指紋究屬何人所有，經鑑定結果確
    認上開訊問筆錄上之指印與丙○○之指印相符後，始為檢察
    官查知前揭丙○○冒名應訊偽造「甲○○」署押及行使偽造
    私文書等情。
二、案經臺灣花蓮地方法院檢察署檢察官自動檢舉偵查後，呈請
    臺灣高等法院檢察署檢察長令轉臺灣宜蘭地方法院檢察署檢
    察官偵查聲請簡易判決處刑，本院宜蘭簡易庭認不宜以簡易
    判決處刑，移送本院適用通常訴訟程序審理。
    理  由
一、上揭犯罪事實，業據被告丙○○於本院審理時坦承不諱，核
    與證人乙○○證述失竊財物之情節、證人甲○○證述遭冒名
    應訊之情節，均相符合，並有贓物認領保管收據1件、竊案
    現場相片6張、花蓮縣警察局花蓮分局（逕行逮捕）通知書1
    件、花蓮縣警察局花蓮分局自強派出所93年6月2日21時45分
    之訊問筆錄2件、花蓮縣警察局花蓮分局自強派出所93年6月
    3日10時15分之訊問筆錄2件、花蓮縣警察局花蓮分局刑事組
    93年6月3日14時50分之訊問筆錄2件、臺灣花蓮地方法院檢
    察署93年6月3日20時40分之訊問筆錄1件、臺灣花蓮地方法
    院檢察署扣押物品清單（隨案附卷聯）1件、臺灣花蓮地方
    法院檢察署93年度偵字第1797號聲請簡易判決處刑書（被告
    甲○○）1件在卷可稽。而上開花蓮縣警察局花蓮分局自強
    派出所訊問筆錄、花蓮縣警察局花蓮分局刑事組訊問筆錄上
    所按捺之「甲○○」指印，經送內政部警政署刑事警察局鑑
    定後，確認上開指印與該局檔存丙○○指紋卡上之指紋相符
    等事實，亦有內政部警政署刑事警察局93年10月18日刑紋字
    第0930204785號鑑驗書附卷可稽。依此，足徵被告上開自白
    確與事實相符，本件事證已臻明確，被告之犯行堪予認定，
    應依法論科。
二、按95年7月1日生效施行之刑法第2條第1項規定「行為後法律
    有變更者，適用行為時之法律。但行為後之法律有利於行為
    人者，適用最有利於行為人之法律」，本件被告行為後，刑
    法第41條、第47條業於95年7月1日修正生效施行，罰金罰鍰
    提高標準條例亦自同日修正刪除第2條之規定，經查：
（一）依修正前刑法第41條第1項前段及罰金罰鍰提高標準條例
      第2條之規定，易科罰金之折算標準，應以銀元三百元折
      算一日，經換算為新臺幣後，應以新臺幣九百元折算為一
      日，惟修正後刑法第41條第1項前段則規定「犯最重本刑
      為五年以下有期徒刑以下之刑之罪，而受六個月以下有期
      徒刑或拘役之宣告者，得以新臺幣一千元、二千元或三千
      元折算一日，易科罰金。」，是比較新舊法之結果，新法
      並非較有利於被告。
（二）修正前刑法第47條係規定「受有期徒刑之執行完畢，或受
      無期徒刑或有期徒刑一部之執行而赦免後，五年以內再犯
      有期徒刑以上之罪者，為累犯，加重本刑至二分之一。」
      ，修正後刑法第47條第1項則規定「受徒刑之執行完畢，
      或一部之執行而赦免後，五年以內故意再犯有期徒刑以上
      之罪者，為累犯，加重本刑至二分之一。」，惟因本件被
      告係故意犯罪，不論新、舊法均應論以累犯，對被告並無
      較有利或較不利之情形。
（三）綜合上開新舊法比較之結果，顯然新法並非較有利於被告
      ，依前揭刑法第2條第1項規定，本件即應適用行為時法即
      95年7月1日修正生效施行前之刑法及罰金罰鍰提高標準條
      例第2條規定，合先敘明。
三、按刑法上偽造署押罪，係指單純偽造簽名、畫押而言，若在
    制式之書類上偽造他人簽名，已為一定意思表示，具有申請
    書或收據等類性質者，則係犯偽造文書罪；警方依刑事訴訟
    法第88條之1第4項、提審法第2條第1項等規定所製作之逮捕
    通知書，記載被逮捕人何以遭逮捕或拘提等情，其通知本人
    聯或通知家屬聯如備有「收受人簽章」欄，由形式上觀察，
    於該欄內簽名及捺指印，即足表示由該姓名之人收受斯項通
    知書之證明，其後將之交付警方，應成立刑法第216條、第2
    10條之行使偽造私文書罪（參見最高法院85年度台非字第14
    6號判決意旨、94年7月26日第11次刑事庭會議決議意旨）。
    是被告丙○○於（逕行逮捕）通知書上之「收受人簽章」欄
    內偽造「甲○○」之署押（即簽名、指印），即係偽造表示
    「甲○○」已收受該通知書並接獲警察機關通知其被依法逮
    捕之私文書，被告於簽收後，復將上開通知書交還予警員而
    行使之，核其此部分所為，係犯現行刑法第216條、第210條
    之行使偽造私文書罪（註：檢察官於聲請簡易判決處刑書上
    所列論罪法條，雖漏未援引刑法第216條、第210條，然蒞庭
    公訴檢察官已當庭補充援引上開法條。）。另被告於警詢筆
    錄、檢察官偵訊筆錄、扣押物品清單上偽造「甲○○」之署
    押（即簽名、指印），則屬單純偽造署押之行為，且被告係
    於93年6月2日21時20分為警逮捕後，即基於掩飾身份，逃避
    刑責之同一目的，於密切接近之時地，先後在上開警詢筆錄
    、檢察官偵訊筆錄、扣押物品清單、逕行逮捕通知書上偽造
    「甲○○」之署押，侵害同一法益，各偽造署押行為之獨立
    性極為薄弱，依一般社會健全觀念，在時間差距上，難以強
    行分開，在刑法評價上，以視為數個舉動之接續施行，合為
    包括之一偽造署押行為予以評價，較為合理。至於公訴人就
    被告於扣押物品清單上偽造「甲○○」署押之犯行，雖未於
    聲請簡易判決處刑書論列，然此部分偽造署押犯行與已起訴
    之偽造署押部分，有包括一罪之接續犯關係，屬於同一事實
    ，為起訴效力所及，自應併予審理。又被告偽造署押之行為
    ，係偽造私文書之階段行為，不另論罪。被告偽造私文書後
    ，復持以行使，其偽造私文書之低度行為，應為行使之高度
    行為吸收，亦不另論罪。公訴人認為被告所犯偽造署押、行
    使偽造私文書二罪間，依95年7月1日修正生效施行前刑法第
    55條之規定，有牽連犯之裁判上一罪關係，容有未洽，附此
    敘明。另被告前因竊盜案件，經臺灣臺中地方法院以91年度
    易字第2673號判決判處有期徒刑六月，如易科罰金，以銀元
    三百元折算一日確定，甫於92年11月27日縮刑期滿執行完畢
    之事實，有卷附之臺灣高等法院被告前案紀錄表1件可資參
    照，其於有期徒刑之執行完畢後，五年以內再犯有期徒刑以
    上之本罪，為累犯，應依95年7月1日修正生效施行前刑法第
    47條之規定，加重其刑。爰審酌被告之素行、智識程度；犯
    罪之動機、目的、手段、所生危害；為規避刑責，竟冒用他
    人名義應訊而偽造署押及私文書，並將偽造之私文書交予警
    方行使之，顯然欠缺法治觀念，且造成被冒名者遭受刑案偵
    查起訴，損及偵查機關對於犯罪嫌疑人人別調查之正確性，
    惡性匪淺；犯後已坦承犯行，態度尚佳及被害人所受損害等
    一切情狀，量處如主文所示之刑，併依95年7月1日修正生效
    施行前刑法第41條第1項前段及罰金罰鍰提高標準條例第2條
    之規定，諭知易科罰金之折算標準，以示警懲。至於如附表
    所示偽造之「甲○○」署押（含簽名及指印），不問是否屬
    於被告所有，均應依刑法第219條之規定，宣告沒收之。
四、公訴意旨另以：被告丙○○於93年4、5月間，在宜蘭縣羅東
    鎮羅東火車站拾獲甲○○所遺失之駕照後，竟意圖為自己不
    法之所有，予以侵占入己，應認被告另涉犯刑法第337條之
    侵占遺失物罪嫌。惟查，前揭公訴人所指被告之侵占犯行，
    業經本院於94年12月6日以94年度訴字369號判決判處被告罰
    金銀元三千元，如易服勞役，以銀元三百元折算一日，經被
    告提起上訴後，臺灣高等法院於95年5月18日以95年度上訴
    字第90號判決駁回被告之上訴，該判決並已於95年6月21日
    確定等事實，有本院94年度訴字369號刑事判決書、臺灣高
    等法院被告前案紀錄表各1件在卷可稽。是本件公訴人所指
    被告侵占甲○○駕照之犯行，業經判決確定者，依刑事訴訟
    法第302條第1款之規定，本應就此部分為免訴之判決，惟因
    公訴意旨認此部分與前開論罪科刑之行使偽造私文書罪間，
    依95年7月1日修正生效施行前刑法第55條之規定，有牽連犯
    之裁判上一罪關係，爰不另為免訴之諭知，併此敘明。
據上論斷，應依刑事訴訟法第452條、第299條第1項前段，現行
刑法第2條第1項前段、第216條、第210條、第219條，95年7月1
日修正生效施行前刑法第47條、第41條第1項前段，95年7月1日
修正前罰金罰鍰提高標準條例第2條，現行法規所定貨幣單位折
算新臺幣條例第2條，判決如主文。
本案經檢察官賴慶祥到庭執行職務。
中    華    民    國    95    年    9    月    18    日
                  刑事第三庭審判長法  官  林惠玲
                                  法  官  郭淑珍
                                  法  官  劉家祥
以上正本證明與原本無異。
如不服本判決應於收受本判決後10日內向本院提出上訴書狀，其
未敘述上訴理由者，並得於提起上訴後10日內向本院補提理由書
狀(均須按他造當事人之人數附繕本)「切勿逕送上級法院」。
                                  書記官  邱淑秋
中    華    民    國    95    年    9     月    19    日
附錄本案論罪科刑法條全文：刑法第216條、第210條。
中華民國刑法第216條
行使第 210 條至第 215 條之文書者，依偽造、變造文書或登載
不實事項或使登載不實事項之規定處斷。
中華民國刑法第210條
偽造、變造私文書，足以生損害於公眾或他人者，處 5 年以下有
期徒刑。


司法院資訊處製作；財團法人民間司法改革基金會備份。
